最高法院刑事判決　　　　　　九十六年度台上字第六三五一號
上　訴　人　甲○○
上列上訴人因偽造文書案件，不服台灣高等法院花蓮分院中華民
國九十六年五月二十九日第二審判決（九十五年度上訴字第一七
八號，起訴案號：台灣台東地方法院檢察署九十四年度偵續字第
六號），提起上訴，本院判決如下：
    主  文
原判決撤銷，發回台灣高等法院花蓮分院。
    理  由
本件原判決認定上訴人甲○○於民國八十三年間經營貨運業，需
要購買三部拖車，因為資金不足，準備向台東區中小企業銀行（
下稱台東企銀）借款新台幣（下同）五百萬元，上訴人雖然提供
了名下位於花蓮縣豐濱鄉○○段六一四地號土地設定抵押，台東
企銀仍然要求上訴人必須再找一位連帶保證人。甲○○想到可以
請當時已七十七歲，且已經中風全身不遂，意識不清的祖母鄭英
妹充當連帶保證人，竟意圖為自己不法之所有，並基於行使偽造
私文書之犯意，於八十三年八月三十日某時，趁鄭英妹因腦中風
及全身癱瘓臥病在床之際，偕同不知情之台東企銀職員游東輝，
前往花蓮縣豐濱鄉靜浦村靜浦二四○號鄭英妹之住處進行對保，
其間上訴人利用游東輝不知鄭英妹使用之阿美族語，必須由其居
中翻譯之機會，向游東輝諉稱鄭英妹同意擔任連帶保證人之不實
事項後，即由上訴人在分期償還消費性貸款契約書之私文書「立
契約人姓名」及「連帶保證人」欄內偽造「鄭英妹」之署名二枚
，並盜用鄭英妹之印章交予游東輝蓋印在貸款契約書共計四枚，
表示鄭英妹同意為上訴人擔任連帶保證人之意思，將該貸款契約
書交予游東輝而行使之。經游東輝簽請審核後，致台東企銀誤信
上訴人之資力，且貸款有鄭英妹為連帶保證人因而陷於錯誤，同
意與之訂立消費性貸款契約，並依約核撥上開款項予上訴人，足
以生損害於鄭英妹本人及台東企銀。因而撤銷第一審諭知上訴人
無罪判決，改判論處上訴人行使偽造私文書罪刑，固非無見。
惟查：（一）按未經參與審理之法官參與判決者，其判決當然為
違背法令，刑事訴訟法第三百七十九條第十三款定有明文；又審
判期日之訴訟程序，專以審判筆錄為證，同法第四十七條亦著有
規文。本件第一審九十五年五月九日審判筆錄之記載，參與審判
之法官為審判長法官李勝琛及法官黃珮茹、林恒祺（見第一審卷
第八二頁）；但第一審判決書所載參與判決之法官為審判長法官
李勝琛及法官連雅婷及林恒祺；其未經參與審理之法官連雅婷參
與判決，不能謂非違法，乃原審竟未予糾正，逕行維持，即有未
當。（二）刑法第二百十條偽造私文書罪，以足生損害於公眾或
他人為成立要件，故同法第二百十六條之行使偽造私文書罪，必
其所行使之私文書，具備偽造並足生損害於公眾或他人之構成要
件，始得以成立，否則不能以該行使罪相繩，從而論處該行使罪
時，就行使偽造之私文書，足以生損害於公眾或他人，於理由欄
內，自應敘明其認定之理由。本件原判決事實記載上訴人行使偽
造私文書行為足以生損害於鄭英妹本人及台東企銀，但理由欄未
就足生損害之理由加以說明，亦有違誤。（三）刑法第二百十九
條所定不問屬於犯人與否沒收之者，以偽造之印章、印文或署押
為限，盜用者不在其列，原判決事實認上訴人係在分期償還消費
性貸款契約書之私文書「立契約人姓名」及「連帶保證人」欄內
偽造「鄭英妹」之署名二枚，並盜用鄭英妹之印章交予游東輝蓋
印在貸款契約書共計四枚等情（見原判決第二頁第一至四行），
如果無訛，則盜蓋之鄭英妹印文，既非偽造，原判決竟將盜蓋之
「鄭英妹」印文四枚依刑法第二百十九條之規定宣告沒收，顯屬
於法有違。以上或為上訴意旨所指摘，或為本院得依職權調查之
事項，應認原判決有撤銷發回更審之原因。又原判決主文記載：
「九十三年九月三日」之分期償還消費性貸款契約書，應係「八
十三年九月三日」之誤載（見發查字第七六三號卷第十三、十四
頁），案經發回，併應注意及此。
據上論結，應依刑事訴訟法第三百九十七條、第四百零一條，判
決如主文。
中　　華　　民　　國　九十六　年　 十一 　月  二十二  日
                      最高法院刑事第四庭
                          審判長法官  莊　登　照
                                法官  黃　一　鑫
                                法官  林　秀　夫
                                法官  徐　昌　錦
                                法官  許　錦　印
      本件正本證明與原本無異
                                      書  記  官
中　　華　　民　　國　九十六　年　 十一　 月  二十七  日
                                                    ｍ
